【裁判字號】    91,上訴,217
【裁判日期】    920619
【裁判案由】    傷害致死
【裁判全文】
臺灣高等法院花蓮分院刑事判決                    九十一年度上訴字第二一七號
    上  訴  人  臺灣花蓮地方法院檢察署檢察官
    上  訴  人
    即  被  告  甲○○
    選任辯護人  江旻書律師
    上  訴  人
    即  被  告  戊○○
    選任辯護人  曾泰源律師
    上  訴  人
    即  被  告  辛○○
    選任辯護人  林武順律師
    被      告  丁○○
    選任辯護人  楊志航律師
    被      告  庚○○
    指定辯護人  己○○律師
右上訴人等因被告等傷害致死案件，不服臺灣花蓮地方法院九十一年度訴字第一三五
號，中華民國九十一年八月三十日第一審判決（起訴案號：臺灣花蓮地方法院檢察署
九十一年度偵字第四三六、四三七、六一七號，九十一年度偵緝字第五四、五七號）
提起上訴，本院判決如左：
    主  文
原判決撤銷。
甲○○共同傷害人之身體，處有期徒刑貳年拾月。
戊○○共同傷害人之身體，處有期徒刑貳年肆月。
辛○○傷害人之身體因而致人於死，處有期徒刑捌年。
丁○○、庚○○共同傷害人之身體，處有期徒刑貳年。
扣案之鋁製球棒貳支（銀白色、黃色各壹支），均沒收。
    事  實
一、甲○○（綽號阿南）於民國（下同）九十一年一月二十三日二十三時許，在花蓮
    市○○路「霸味薑母鴨店」內消夜時，為先前被徐凱斌毆打一事，與徐凱斌及其
    友人蔡福明發生口角，並遭彼等嘲諷。於返回花蓮市○○路六三八巷十六號住處
    後，即思報復，乃電邀戊○○、辛○○（綽號恐龍）與乙○○（綽號小Ａ）會合
    商討對策。適乙○○駕車搭載女友鄭淑芳及李炯輝，辛○○駕車搭載女友張秋子
    、庚○○及丁○○，在花蓮市○○路寶島皮鞋店遇見戊○○，遂由戊○○駕車搭
    載張博閔，與乙○○、辛○○等人一同駕車前往甲○○住處。駛抵後，甲○○、
    戊○○與辛○○等三人，在甲○○住處門口商談後，即生傷害之犯意聯絡，欲尋
    找徐凱斌報復，甲○○並搭上戊○○駕駛之車輛，與辛○○、乙○○駕駛之車輛
    ，共三部車在花蓮市區搜尋徐凱斌。搜尋途中，辛○○並在車上告知丁○○、庚○○，對方人多見到即予毆打，二人當場允諾。嗣於同年月二十四日凌晨四時三
    十分許，一行人在花蓮市○○○路八十八號「流星花園店ＫＴＶ」前，尋獲徐凱
    斌在該處與女友陳欣怡聊天。甲○○遂囑戊○○先讓其在該店門口下車，與徐凱
    斌理論，旋即發生衝突進而互毆。而庚○○與丁○○見狀，即分持辛○○所有置
    於其車內之鋁製球棒二支（銀白色、黃色各一支）趕至，加入共同圍毆徐凱斌背
    部、腹部、腳部等部位。停妥車後折返現場之戊○○，亦徒手參與毆打被害人。
    隨後抵達之辛○○，亦持現場撿拾之木棒，且其客觀上能預見頭部為人體重要器
    官，如以木棒毆打可能造成死亡之加重結果，仍持木棒毆打徐凱斌頭部、背部及
    腿部。致使徐凱斌因此受有額部左側、鼻樑、鼻頭部，左眶下部、上唇部皮下出
    血痕，手背部呈腫脹左食指背、左中指背部、右膝前部、右膝前部下部皮下出血
    痕等傷害，雖經送醫仍因中樞神經受傷、顱內出血，延至同年一月二十八日上午
    八時十五分許不治死亡。嗣經徐凱斌之父丙○○報案始循線查獲上情，並為警於
    辛○○車上查扣其所有之鋁製球棒二支。
二、案經被害人徐凱斌之父丙○○訴由花蓮縣警察局報請花蓮地方法院檢察署檢察官
    偵查起訴。
    理  由
一、訊據上訴人即被告（以下簡稱被告）辛○○、被告庚○○、丁○○固均坦承有持
    木棒、鋁棒毆打被害人徐凱斌之事實，惟均否認有傷害致死之行為。辛○○辯稱
    ：有持木棒打徐某背及腿部，但未打其頭部云云；庚○○辯解：未打徐某頭部，
    我打徐某雙手，他倒下後，又打他腹部，有看到辛○○打他的頭部二次等語；丁○○則以：未打徐某頭部，我打他的背部，並蹲下打他的腳，辛○○自他的背後
    打頭部等語置辯。上訴人即被告（以下簡稱被告）甲○○、戊○○則均矢口否認
    有何傷害犯行，被告甲○○辯稱：案發前沒有和徐凱斌吵架，在「流星花園ＫＴ
    Ｖ」前是徐凱斌女友叫我下車，講話時就有人跑來打徐凱斌，然後跑走，是庚○○及丁○○打的云云；被告戊○○則以：到「流星花園ＫＴＶ」時，甲○○先下
    車，我去停車，我過去時，他們已經打完了云云置辯。經查：
（一）本件被害人係因遭外力毆打，致其受有如犯罪事實欄所述之傷害，並因頭部外
      傷而導致顱內出血及中樞神經受傷而死亡之事實，業據檢察官督同法醫師相驗
      、解剖屍體，鑑定死因屬實；並製有相驗筆錄、解剖筆錄、相驗屍體證明書、
      驗斷書及法醫研究所鑑定書等各一份附卷可憑。再依法醫研究所鑑定結果：被
      害人之死亡原因發現有明顯之器械傷及外力介入之情形，故死亡方式為他殺，
      且死者之器械傷出現斜行之走向，其表面出現有器械傷痕之情形，加上其撞擊
      側大於對撞側，故死者應為器械打擊所致，該器械之長度有斜形且出現有低寬
      、高窄之現象，需考慮類似為棒球棍之類之棍棒傷所造成。是被害人確係遭被
      告甲○○、戊○○、辛○○、庚○○及丁○○等人徒手及持木棒、球棒毆打成
      傷，及因頭部受球棒或類似之棍棒打擊而死亡等情，足堪認定。
（二）而被告辛○○、甲○○、戊○○羈押於台灣花蓮看守所期間，辛○○請託看守
      所內雜役傅子建於九十一年五月四日、五日傳遞字條予甲○○二次（其中一次
      未被查獲）及戊○○三次，嗣於同年月六日為看守所察覺等情，業據辛○○、
      甲○○、戊○○及雜役傅子建於看守所調查時供承不諱，有看守所戒護課談話
      筆錄及查獲之字條五紙在卷可憑。而編號一至四字條係辛○○傳遞予戊○○，
      編號五字條係辛○○傳遞予甲○○，除有看守所花所戒字第０九一００００九
      六四號函文一份附卷說明，亦經被告辛○○、甲○○、戊○○於本院審理時，
      供承在卷。且查：
  １、細譯字條之內容，「阿南」、「龍老大」或「恐」、「沖」、「志」、「光」
      分別指甲○○、辛○○、戊○○、庚○○及丁○○。而編號一與二（為藍色）
      為同一份字條，原係甲○○寫予辛○○，再由辛○○傳遞予戊○○，此觀編號
      四字條中辛○○提及「藍色紙部分是南寫給我的」可知，亦經被告辛○○於本
      院審理時陳述明確。再詳閱其內容，編號一與二為甲○○為其如何到達流星花
      園ＫＴＶ，遇見被害人時係庚○○及丁○○下手毆打等情串供，以求其與辛○○、戊○○三人脫免責任，並同意每月付錢予扛責任之庚○○及丁○○。編號
      三中辛○○更清楚地向戊○○提及庚○○、丁○○已願意頂下責任幫甲○○脫
      罪，並稱戊○○案發時也曾出力相挺，所以應要分擔支付庚○○及丁○○之費
      用。編號四為辛○○與戊○○再就案情陳述串供。編號五則是辛○○要求甲○○就支付庚○○及丁○○費用確認，先予敘明。
  ２、審酌辛○○、甲○○、戊○○三人於九十一年五月四日、五日傳遞字條之內容
      ，係就到達案發現場「流星花園ＫＴＶ」之原因，下手毆打被害人之人及有無
      目睹行兇過程等重大案情，並支付安家費予庚○○及丁○○以求脫罪等事項，
      均已達成共識，並再次確認供詞等情；顯然辛○○、甲○○、戊○○與庚○○
      及丁○○早於九十一年五月四日傳遞字條前即已相互串供，並合意由庚○○及
      丁○○頂罪。此從庚○○及丁○○於九十一年二月五日至警局接受調查時，均
      否認犯罪，並均稱：看到甲○○和被害人激烈爭吵，隨即甲○○、戊○○與另
      一不知名男子分持鋁棒、棍棒圍毆被害人，致其倒地等語，同日下午檢察官初
      訊時，亦做相同之陳述；然卻均於同年三月二十五日之偵訊，開始翻異前詞，
      改稱：甲○○及戊○○先與被害人打起來，後渠等與辛○○才衝過去分持木棒
      及鋁棒毆打被害人；迄於原審、本院審理時又稱：僅渠等與辛○○下手毆打，
      甲○○、戊○○均未動手云云；可知庚○○及丁○○事後完全撇清甲○○、戊○○刑事責任之舉，係因先前之串供及安家費協議所致，故渠等事後所做「甲○○、戊○○均未動手」之供述，顯業經利害權衡及受他人干預，依經驗法則
      觀之，已毫不可採。
  ３、另甲○○及戊○○案發後即逃匿，於九十一年四月二十五日甲○○始經通緝到
      案，戊○○則遲於同年五月二日始向檢察官報到，則渠等在逃匿期間，互相討
      論案情，並設法與羈押中之同案被告辛○○、庚○○及丁○○串證，亦堪想像
      。參以甲○○於同年四月二十六日偵訊時之供述：「當天有五、六人到我家載
      我，他們說要找我去逛一逛，才會到國聯二路」、「只有二人拿鋁棒打人，是
      不認識的二人，與恐龍坐同一部車（指庚○○及丁○○）」、「我沒有打人，
      不知道他們為何打人」、「他們打完後，戊○○才走到我身邊」（見偵緝第五
      十四號卷）云云，均與串供字條編號一、二所寫內容及強調之重點一致，故被
      告甲○○上開部分之供述，顯係捏造卸責之詞。再被告戊○○同年五月十六日
      偵查中之供詞，除否認犯罪外，均附和被告甲○○，並與編號一、二字條內容
      相符，其供詞亦屬虛偽。
  ４、綜上，被告五人於案發後，就甲○○到達「流星花園ＫＴＶ」之原因，甲○○
      、戊○○、辛○○均未毆打被害人，下手者僅有庚○○及丁○○二人等重大情
      節串供，已如前述；故被告五人關於前開部分之供述，顯屬編造勾串，以迴護
      被告甲○○、戊○○、辛○○三人，均應摒棄不取。
（三）另案發當天被告辛○○及證人乙○○，係將所駕駛之車輛停放在花蓮市○○○
      街口巷口，而證人張秋子、鄭淑芳當時並未下車，業據渠等於偵查、原審調查
      時證稱明確，並與證人乙○○、被告辛○○、庚○○及丁○○所述一致。則以
      停放車輛之地點在巷子內，與位於國聯二路上之「流星花園ＫＴＶ」成直角關
      係（見偵字六一七卷第三十頁、原審卷第二六六頁之繪圖），當時又值深夜，
      且依卷附照片所示，該地點並未設置路燈，證人張秋子、鄭淑芳自無法目睹何
      人動手毆打被害人；故證人張秋子指稱係甲○○、戊○○及小弟持球棒毆打被
      害人之證詞，亦難採信。
（四）本案肇因於被告甲○○與被害人於九十一年一月二十三日深夜至二十四日凌晨
      ，一同在「霸味薑母鴨店」內宵夜時，發生爭吵，離去後心生不滿，進而電話
      邀集被告戊○○、辛○○與證人乙○○前往尋仇等情，業經證人鄭淑芳（見警
      卷四十三頁、偵字六一七卷第二十八頁）、張秋子（警卷十八、五十五頁）、
      乙○○（警卷第三十一、三十三、三十八頁，相驗卷九十一年一月三十一日偵
      訊筆錄）、李炯輝（警卷二十三頁、相驗卷九十一年一月三十一日偵訊筆錄）
      等，及被告辛○○（偵字六一七卷第四十二頁）、庚○○（警卷第六十二、六
      十三頁）、丁○○（警卷六十六、六十七頁）分別於警訊、偵查中陳述明確在
      卷。雖於原審中，證人徐立明稱當天在薑母鴨店氣氛良好，沒有糾紛；證人邱
      資勝稱未聽聞甲○○要找徐凱斌云云；惟證人徐立明提前離開該店，而證人邱
      資勝當晚未在該店內宵夜，渠等所言自不能證明被告甲○○無與被害人發生口
      角。是被告甲○○否認在「霸味薑母鴨店」內與被害人爭吵，辯稱案發當天是
      戊○○、辛○○自行前往伊住處，外出並非搜尋被害人，係要找「蔡福明」理
      論云云，已不實在。復佐以編號一、二之串供字條，被告甲○○所寫「重點：
      你們去找我，是找我去逛逛，如果你們沒有說錯，就沒有事了」等語，益證其
      欲掩飾鳩眾向被害人報復之意圖甚明。而被告甲○○與被害人於案發地點「流
      星花園ＫＴＶ」前碰面時，相互間並不友善，進而爭執等情，亦分據證人陳欣
      怡即被害人女友證稱：綽號「阿拉馬」（即「阿南」之台語發音）下車跟被害
      人講話，相互間口氣不是很好等語（見相驗卷九十一年一月二十四日警訊筆錄
      、同年月二十八日偵訊筆錄）；證人鄭淑芳稱：是甲○○先下車與被害人在吵
      架，之後四人都過去等語（見偵字六一七卷第二十八頁背面）；及被告戊○○
      稱：吳男看到被害人車停在「流星花園ＫＴＶ」，吳男就先下車，後來不知他
      們為何起爭執等語（見原審卷第十五頁）在卷；足見被告甲○○與被害人間確
      實早有嫌隙，故當時雙方一見面即生衝突。再證人乙○○於警訊中指證：甲○○先出手打被害人；復於原審中稱：看到甲○○與被害人在講話，後來也有打
      架（原審卷第二五八頁）。被告丁○○於偵查中亦曾坦承：拿球棒打被害人的
      是我、辛○○、庚○○，甲○○及戊○○先與被害人打起來，後來我們三人才
      衝過去（見偵字六一七卷五十六頁）等語，於原審中復與被告庚○○均稱：被
      害人一還手，．．．．．．甲○○空手亂打（原審卷第十七頁）等語。以上證
      詞，再參酌串供字條，均足認被告甲○○確有動手毆打被害人，其飾詞否認，
      純屬卸責之詞，毫無足取。
（五）被告戊○○於九十一年一月二十三日深夜至二十四日凌晨間，與被告甲○○一
      同在薑母鴨店宵夜，席間甲○○被被害人與同桌之人消遣，伊先行離去，嗣後
      再與證人乙○○（搭載證人鄭淑芳、李炯輝）、被告辛○○（搭載證人張秋子
      、被告丁○○、庚○○）等人一同轉往甲○○住處，由伊搭載甲○○外出，途
      中甲○○說心中不悅，要找人理論，大家都下車一起討論等情，業據被告戊○○自承不諱（見偵緝五十七號卷九十一年五月十六日筆錄）。而當時一同前往
      被告甲○○住處並參與討論之被告辛○○陳稱：甲○○想找徐凱斌報復，要我
      們陪他一起去，他提議到花蓮火車站前找徐凱斌，我只好跟著走（警卷五十一
      、五十二頁）；於本院調查時亦稱：戊○○說他們人多，看到人就打，他有提
      到徐凱斌及蔡福明等語。被告丁○○稱：辛○○下車與甲○○商談事情，上車
      後在市區找一名叫「凱斌」的人（警卷六十七頁）。均核與證人鄭淑芳於偵查
      中所稱：戊○○打電話給乙○○，要他載他去牽車，然後又去找甲○○，他們
      決定找徐凱斌講清楚，結果有四部車在花蓮市區內搜尋徐凱斌，最後在「流星
      花園店ＫＴＶ」前尋獲徐凱斌等情（見偵字六一七卷第二十八頁背面）一致。
      足證被告戊○○不僅參與討論找被害人報復一事，更搭載被告甲○○在花蓮市
      區搜尋被害人；雖其辯稱：到國聯二路附近是要找「蔡福明」理論云云，顯係
      附和被告甲○○之詞，不足採信。又案發當時，被告戊○○亦下手毆打被害人
      之事實，業經被告丁○○、庚○○、辛○○於警訊、偵查中供述明確外，並有
      證人乙○○於警訊之證詞：甲○○、戊○○、辛○○三人圍毆徐凱斌等語可資
      佐證；並參以被告辛○○寫給被告戊○○之編號三串供字條中提及「你當天也
      硬要挺這場的」，及被告戊○○願意分擔予被告丁○○、庚○○安家費以卸責
      一事，其毆打被害人之犯行，亦堪認定。
（六）案發當時被告辛○○持木棒，被告丁○○、庚○○分別持銀白色鋁棒、黃色鋁
      棒，毆打被害人之事實，業據渠等坦承不諱；與法醫研究所鑑定認被害人受有
      器械傷及外力介入之結果相符，復有被告丁○○、庚○○行兇所持之鋁棒二支
      （銀白色及黃色各一支）扣案可參。是被告辛○○、丁○○、庚○○自白持木
      棒、鋁棒毆打被害人，顯與事實相符，堪信為真。
（七）綜上所述，被告甲○○、戊○○有以空手，與被告辛○○、丁○○、庚○○持
      木棒、鋁製球棒共同毆打被害人之犯行；事證已甚明確，亦堪認定。
二、根據本案鑑定人之意見，認被害人「死亡原因」為頭部外傷而導致顱內出血，及
    中樞神經傷害而死亡，應為器械打擊所致，及「凶器」需考慮類似為棒球棍之類
    之棍棒傷所造成。故所應審究者為：（一）被害人頭部致命傷為何人所為；（二
    ）其餘共同被告是否能預見被害人死亡之結果。經查：
（一）被告丁○○分別於偵查中供稱：是辛○○拿木棒打凱斌的頭部．．．（偵字六
      一七號卷五十六頁）；於原審調查中稱：係辛○○自徐凱斌背後打頭部等語。
      被告庚○○亦於原審調查中供稱：有看到辛○○打徐凱斌頭部二次，他先打徐
      某頭部一棒，徐某還手，他又打一棒等語（原審卷第三０六頁）。故被告辛○○辯解未打擊被害人頭部，僅毆打其背及腿部云云，係屬避重就輕之詞，不足
      憑採；其持木棒打擊被害人頭部之犯行，洵足認定。
（二）按因犯罪致發生一定之結果，而有加重其刑之規定者，如行為人不能預見其發
      生時，不適用之；刑法第十七條定有明文。次按刑法上之傷害人致死罪為結果
      犯，如多數人下手毆打，本有犯意之聯絡，即屬共同正犯，對於共犯間之實施
      行為，既互相利用，就傷害之結果，自應同負責任，設使行為者間缺乏此種聯
      絡之意思，則縱屬同時為加害行為，亦祇應就其所實施之部分各任其責，不得
      概依共犯之例處斷（最高法院十九年上字第一八四六號判例意旨參照）。被告
      甲○○、戊○○、辛○○、丁○○、庚○○五人出於教訓被害人之意思，僅生
      共同傷害被害人之犯意聯絡，並進而共同實施傷害行為。然被告辛○○就以木
      棒重擊他人頭部，足以引起死亡之結果，客觀上當非不能預見，竟於實施傷害
      行為之際，另生獨立之意思而持木棒打擊被害人頭部，此行為已超越原本意思
      聯絡之範圍，而非其餘共同被告客觀上所能預見，故被告辛○○應就打擊被害
      人頭部所生之傷害致死結果，獨自負責。而其餘被告，則僅負共同傷害責任。
三、核被告甲○○、戊○○、丁○○、庚○○所為，係犯刑法第二百七十七條第一項
    之傷害罪；被告辛○○所為，係犯刑法第二百七十七條第二項之傷害致死罪。被
    告甲○○、戊○○、丁○○、庚○○四人與被告辛○○間缺乏傷害致死之聯絡意
    思，對被害人死亡結果之發生，並不能預見，渠等應僅就所實施之傷害行為負責
    ，已如前述；公訴人認渠等亦犯同法第二百七十七條第二項之傷害致死罪嫌，起
    訴法條容有未洽，惟起訴之基本事實相同，應予變更起訴法條，併此敘明。被告
    甲○○、戊○○、丁○○、庚○○四人間就上開傷害犯行，有犯意聯絡及行為分
    擔，為共同正犯。原審對被告等論罪科刑，固非無見，然就被告戊○○下手實施
    傷害行為部分，及被告辛○○持以犯罪之木棒係撿拾而得等情，均認定有誤；復
    未於犯罪事實欄中敘明扣案物品，卻於主文及理由諭知沒收，有判決事實與理由
    矛盾之疏誤。另原審既認被告辛○○單獨犯傷害致死罪，主文第四項竟諭知「共
    同」，亦有未當。被告甲○○、戊○○、辛○○等上訴意旨否認犯罪，及檢察官
    上訴意旨認應論處被告甲○○、戊○○、丁○○、庚○○等傷害致死罪，與原審
    量刑過輕云云，雖均無足取，惟原判決既有可議之處，及檢察官以被告甲○○、
    戊○○量刑過輕為由提起上訴，為有理由，應予以撤銷改判。爰審酌本案肇因於
    被告甲○○與被害人細故爭執，即積怨率眾報復；而被告戊○○及辛○○與被害
    人素無嫌隙，僅為顧及所謂「義氣」即參與鬥毆，且於犯罪後，均猶不知悛悔，
    恃其等財力較佳、「老大」身份，竟於羈押禁見中傳遞字條就重要案情串供，並
    合意支付安家費予身份、經濟弱勢之被告丁○○、庚○○以求卸責，挑戰國家公
    權力及擾亂、浪費司法程序與資源甚鉅，犯後一再飾詞狡辯，否認犯行，足見其
    等惡性重大；另被告丁○○、庚○○於犯罪時，分別甫十八、十九歲，年輕識淺
    ，思慮不週，因平日受被告辛○○小惠，即受指使而盲目應從而參與犯罪，惟犯
    後尚能知所悔悟而坦承犯行等一切情狀，分別量處如主文所示之刑。至扣案被告
    丁○○、庚○○持之行兇之鋁製球棒二支（銀白色、黃色各一支），被告辛○○
    坦承為其所有，為被告等犯罪所使用之工具，應依法宣告沒收。另被告辛○○隨
    手撿拾持以犯罪之木棒一支，並未扣案，亦無法證明係屬被告所有，故不另為沒
    收之諭知。
據上論斷，應依刑事訴訟法第三百六十九條第一項前段、第三百六十四條、第二百九
十九條第一項前段、第三百條，刑法第二十八條、第二百七十七條第一、二項、第三
十八條第一項第二款，罰金罰鍰提高標準條例第一條前段，判決如主文。
中     華     民     國    九十二    年      六       月       十九     日
                               審判長法官  吳  鴻  章
                                     法官  林  德  盛
                                     法官  黃  永  祥
右正本證明與原本無異。
檢察官、被告辛○○如不服本判決，應於送達後十日內，向本院提出上訴狀。其未敘
述理由者，並應於提出上訴狀後十日內向本院補提理由狀 (須附繕本)。
其餘被告不得上訴。
                                   書記官  吳  家  瑩
中      華      民      國    九十二    年      六      月     十九     日
附錄本案論罪科刑法條全文：
刑法第二百七十七條
傷害人之身體或健康者，處三年以下有期徒刑、拘役或一千元以下罰金。
犯前項之罪因而致人於死者，處無期徒刑或七年以上有期徒刑；致重傷者，處三年以
上十年以下有期徒刑。


司法院資訊處製作；財團法人民間司法改革基金會備份。
